【裁判字號】    99,訴,151
【裁判日期】    990608
【裁判案由】    誣告
【裁判全文】
臺灣嘉義地方法院刑事判決               99年度訴字第151號
公  訴  人  臺灣嘉義地方法院檢察署檢察官
被      告  乙○○
選任辯護人  吳宏輝律師
上列被告因誣告案件，經檢察官提起公訴（98年度偵續字第82號
），本院判決如下：
    主  文
乙○○犯誣告罪，處有期徒刑陸月。
    犯 罪 事 實
一、乙○○為威士登老人長期照顧中心（址設嘉義市○○路279
    號，下稱威士登中心）之名義負責人，實際負責人為丁○○○，乙○○明知戊○○並未於民國97年3 月4 日15時許，在
    威士登中心內以「你要做老板？我就讓樓下老人給他回去（
    死掉）2 個，讓你關到長白髮」等語出言恐嚇，竟意圖使戊○○受刑事處分，於97年3 月10日22時許、97年3 月15日11
    時許，承同一誣告之犯意，在嘉義市政府警察局刑警大隊向
    有偵查犯罪權限之小隊長丙○○誣指：97年3 月4 日15時許
    ，戊○○在威士登中心內對伊出言恫稱「你要做老板？我就
    讓樓下老人給他回去（死掉）2 個，讓你關到長白髮」，涉
    犯刑法恐嚇罪嫌，而對戊○○提出告訴（下稱戊○○恐嚇案
    件）。嗣經嘉義市政府警察局將戊○○恐嚇案件函送臺灣嘉
    義地方法院檢察署檢察官偵查後，認犯罪嫌疑不足，而以97
    年度偵字第2367號為不起訴處分確定。
二、案經戊○○訴由臺灣嘉義地方法院檢察署檢察官偵查起訴。
    理  由
一、程序部分：
(一)按刑事訴訟法第260 條規定不起訴處分已確定或緩起訴處分
    期滿未經撤銷者，非有同條第1 、2 款所列情形之一，不得
    對於同一案件再行起訴。此所稱之「同一案件」，係指被告
    相同而「犯罪事實」亦屬相同者而言，並不包括法律上之同
    一案件，蓋案件在偵查中，並無類似審判不可分之法則，故
    牽連犯、連續犯、想像競合犯、結合犯或其他裁判上一罪或
    實質一罪之一部犯罪事實已經緩起訴處分確定者，仍可就未
    經緩起訴處分之其他部分起訴，不生全部與一部之關係，亦
    不受原緩起訴處分效力之拘束（最高法院96年度台上字第71
    34號判決意旨參照）。本件被告於97年3 月10日22時許至嘉
    義市政府警察局刑警大隊對戊○○提出恐嚇之告訴時，固曾
    同時誣指丁○○○未經其同意刻立威士登中心之公司章及其
    私人印章，並開立支票，涉嫌偽造文書、偽造有價證券（見
    98年度交查字第1993號卷第52頁），而涉犯誣告罪，嗣因其
    坦承犯行，並與丁○○○達成和解，而經臺灣嘉義地方法院
    檢察署檢察官以98年度偵字第5063號就其97年3 月10日誣告
    丁○○○偽造文書、偽造有價證券部分為緩起訴處分確定（
    見98年度交查字第1993號卷第100 至101 頁）；惟本件檢察
    官起訴之犯罪事實係被告於97年3 月10日至嘉義市政府警察
    局刑警大隊誣指戊○○涉嫌恐嚇，與前述已為緩起訴處分部
    分基本社會事實並不相同，非事實上同一案件，依前揭說明
    ，非屬刑事訴訟法第260 條所稱「同一案件」，自不受前揭
    緩起訴處分效力之拘束。從而，檢察官就被告所涉前揭犯罪
    事實提起公訴，核無不合，本院仍得予以審理，先予敘明。
(二)按被告以外之人於審判外之陳述，雖不符刑事訴訟法第159
    條之1 至第159 條之4 之規定，而經當事人於審判程序同意
    作為證據，法院審酌該言詞陳述或書面陳述作成時之情況，
    認為適當者，亦得為證據。當事人、代理人或辯護人於法院
    調查證據時，知有第159 條第1 項不得為證據之情形，而未
    於言詞辯論終結前聲明異議者，視為有前項之同意，刑事訴
    訟法第159 條之5 定有明文。查本件被告及辯護人於言詞辯
    論終結前，對於下述證人丁○○○於戊○○恐嚇案件偵查中
    所為證述，以及被告與丁○○○於98年6 月30日簽立之和解
    協議書、被告與甲○○於97年2 月26日簽署之借款協議公證
    書，被告、甲○○與丁○○○三方於98年7 月10日簽署之協
    議和解書等本院採為認定犯罪事實依據之各項言詞及書面供
    述證據，均未就證據能力聲明異議，復經本院於審理時逐一
    提示予被告、辯護人及公訴人表示意見。本院審酌該等供述
    證據之取得過程並無瑕疵，與本案待證事實間復具有相當之
    關聯性，以之為本案證據並無不當，自得採為本件認定犯罪
    事實之基礎。
二、認定犯罪事實所憑證據及理由：
    訊據被告固坦承伊曾於97年3 月10日至嘉義市政府警察局刑
    警大隊報案，指稱戊○○於97年3 月4 日15時許，在威士登
    中心內對伊出言恫稱「你要做老板？我就讓樓下老人給他回
    去2 個，讓你關到長白髮」等語，以及伊當日並未親耳聽聞
    戊○○以上開言詞出言恫嚇，惟矢口否認有何誣告犯行，辯
    稱：當時是甲○○對伊說戊○○他們一群人在威士登中心營
    業廳那邊講說伊要當老闆的話，就讓樓下老人給他回去兩個
    ，讓伊關到長白髮，伊因此心生恐懼，才去警局報案云云。
    辯護人亦為被告辯稱：被告是聽甲○○轉述97年3 月4 日當
    日在現場有人提及要對老人不利，心生畏懼，才提出告訴，
    並非憑空指訴，無誣告之犯意云云。惟查：
(一)證人丁○○○迭於偵查及本院審理中證稱：伊係威士登中心
    之實際負責人，借用被告之名義登記為負責人，嗣因伊向戊○○借款新台幣（下同）750 萬元，而於97年1 月初與戊○○簽立經營權抵押契約，戊○○並於97年2 月5 日接管威士
    登中心，惟因被告主張威士登中心為其所有之財產，未經伊
    同意，擅自將威士登中心信託予芮瑟克公司，遂與戊○○發
    生糾紛，97年3 月4 日下午曾在威士登中心召開債權人會議
    ，當時伊本人以及被告乙○○、戊○○、甲○○等人均在場
    ，伊坐在戊○○對面，隔一個會議桌，因為桌子不大，如果
    有人講話大家應該都聽得到，伊並未聽到戊○○講說「乙○○要當老板，就讓樓下老人給他回去2 個」的話，也沒有聽
    到其他在座的人講這句話等語（見98年度交查字第1993號卷
    第36頁，本院訴字卷第99至104 頁）；核與告訴人戊○○於
    本院審理中證稱：伊係因借錢給丁○○○才認識被告，97年
    3 月4 日下午在威士登中心開債權人會議時，伊本人以及丁○○○、被告均有出席，伊所坐位置與被告所坐位置中間隔
    2 個人，當天伊發言內容在場的人都可以清楚聽到，當時伊
    並沒有講「你要做老板？我就讓樓下老人給他回去（死掉）
    2 個，讓你關到長白髮」這句話，也沒有聽到其他人講這句
    話等語（見本院訴字卷第88至96頁）相符。證人甲○○亦於
    本院審理中明確證稱：97年3 月4 日下午在威士登中心開債
    權人會議時，伊並沒有聽到戊○○對被告講「你要做老板？
    我就讓樓下老人給他回去（死掉）2 個，讓你關到長白髮」
    ，這句話是坐在伊旁邊的幾個債權人講的，戊○○當時不是
    坐在伊旁邊，是坐在斜對面，伊後來並沒有對被告說這句話
    是戊○○講的（見本院訴字卷第48至59頁）。惟被告竟於97
    年3 月10日22時許、97年3 月15日11時許，至嘉義市政府警
    察局刑警大隊製作筆錄時，明確指稱「因為『威士登老人長
    期照顧中心』發生債務問題後，戊○○等人就常常前往『威
    士登老人長期照顧中心』找我要錢，並要我讓出經營權，我
    都沒有答應，97年3 月4 日下午15時許戊○○在『威士登老
    人長期照顧中心』內出言恐嚇我說『你要做老板？我就讓樓
    下老人給他回去（死掉）2 個，讓你關到長白髮』」，並表
    示要對戊○○提出恐嚇之告訴，有被告之97年3 月10日、97
    年3 月15日調查筆錄在卷足稽（見98年度交查字第1993號卷
    第50頁背面至第52頁、第53頁背面至第54頁）；當日負責為
    被告製作筆錄之小隊長丙○○並於本院審理中證稱：97年3
    月10日被告乙○○之調查筆錄中記載其曾於97年3 月4日15
    時許在威士登中心遭戊○○恐嚇之內容，是被告自己講的，
    伊係依據被告所述內容紀錄下來等語明確（見本院訴字卷第
    96至99頁）。此外並有臺灣嘉義地方法院檢察署檢察官就戊○○恐嚇案件所為97年度偵字第2367號不起訴處分書在卷足
    稽（見98年度交查字第1993號卷第24至26頁）。綜上堪認被
    告顯係虛捏事實，誣指上開恐嚇言詞係出自戊○○之口，而
    對戊○○提出恐嚇之告訴，其有誣告之犯意與犯行甚明。
(二)被告及辯護人雖以前詞置辯，然查：
 1、被告於97年3 月10日22時許前往嘉義市政府警察局刑警大隊
    報案時，明確指稱97年3 月4 日下午3 時許，戊○○係在威
    士登中心內出言恐嚇伊「你要做老板？我就讓樓下老人給他
    回去（死掉）2 個，讓你關到長白髮」，並於97年3 月15日
    11時許再度前往嘉義市政府警察局刑警大隊製作筆錄，仍為
    相同陳述（見98年度交查字第1993號卷第51、54頁）；惟該
    案件經嘉義市政府警察局以97年3 月26日嘉市警刑大偵一字
    第09700002851 號移送書函請臺灣嘉義地方法院檢察署檢察
    官偵查後，被告即在97年度偵字第2367號案件97年4 月21日
    庭訊中改稱：「97年3 月4 日下午3 時許，我去威士登，進
    去後被告跟我說債權部分怎麼釐清，我說我沒有跟他借錢，
    他拿的支票不是我開的，我聽到他在中庭跟他幾個朋友講話
    ，其中有人說我如果要當老闆的話，就把老人弄死幾個」（
    見98年度交查字第1993號卷第27至31頁）；嗣又於本案偵查
    中陳稱：「（檢察事務官問：97年3 月4 日15時告訴人戊○○有無在嘉義市○○路279 號恐嚇你稱『你要做老板？我就
    讓樓下老人給他回去2 個，讓你關到長白髮』？）是他們一
    群人在那邊講，我不確定是誰講的，他們所在的地方和我有
    隔一道牆，他們沒有看到我，但是我有聽到聲音說『他要做
    老闆』，這個他意思是在講我」（見98年度交查字第1993號
    卷第6 至7 頁）；復於本院準備程序及審理中改稱：伊並未
    親耳聽到戊○○講這句恐嚇的話，是甲○○對伊轉述說戊○○一群人在那邊講說如果伊愛當負責人，就要讓樓下的老人
    給他回去2 個，讓伊關到長白髮，伊因此心生恐懼，才到警
    局備案（見本院訴字卷第15、131 、138 至139 頁）。是被
    告對於97年3 月4 日當天究係戊○○本人或其友人出言恫嚇
    、伊本人有無親耳聽聞上開恐嚇言詞或僅係聽聞證人甲○○
    轉述，前後所述矛盾不一，所辯是否可採，已非無疑。
 2、被告雖於本案審理中辯稱其係聽聞證人甲○○轉述，誤認97
    年3 月4 日當日係戊○○出言恐嚇，始對戊○○提出告訴云
    云。惟證人甲○○於本院審理中明確證稱：伊係在97年2 月
    26日借款給被告，所以才會去威士登中心參加債權人會議，
    會議日期應該是97年3 月4 日，因為戊○○當時已經在威士
    登中心經營，在開會那天被告有對伊指說那位就是戊○○「
    魏董」，伊事後有告訴被告有人說「你要做老板？我就讓樓
    下老人給他回去（死掉）2 個，讓你關到長白髮」這句話，
    但沒有跟被告講說這句話是戊○○講的，只有說這句話是旁
    邊的債權人講的（見本院訴字卷第51至59頁）。參以被告明
    知其自身僅係威士登中心坐落之嘉義市○○○段178 、178-
    7 、178-8 地號土地及其上925 號建號房屋（即門牌號碼：
    嘉義市○○路279 號）之登記名義人，非實際所有權人，無
    權擅自處分上開不動產，竟於97年2 月26日與甲○○簽署借
    款協議公證書，約定甲○○於97年2 月26日貸與被告50萬元
    ，復未經丁○○○之同意，提供上開建物及土地供甲○○於
    97年2 月27日設定抵押權，擔保之債權金額為1 千萬元，嗣
    經被告、甲○○以及丁○○○3 方於98年7 月10日簽署協議
    和解書，載明被告承認其與甲○○間之借貸為其個人所用，
    被告與甲○○應塗銷抵押權，由被告負全數清償責任，被告
    及甲○○並因使不知情之地政事務所公務員將上開不實之抵
    押權登載於土地及建物登記簿，共同涉犯刑法第214 條使公
    務員登載不實罪，經臺灣嘉義地方法院檢察署檢察官偵查後
    ，以98年度偵字第5063號對被告及甲○○為緩起訴處分確定
    等情，有被告與丁○○○於98年6 月30日簽立之和解協議書
    （其內明確記載雙方同意威士登中心坐落之上開土地及建物
    係丁○○○借名登記在被告乙○○名下；見98年度交查字第
    1993號卷第8 至11頁），被告及甲○○於97年2 月26日簽署
    之借款協議公證書，以及被告、甲○○與丁○○○三方於98
    年7 月10日簽署之協議和解書（見98年度偵字第5061號卷第
    40至46頁），暨嘉義市地政事務所97年8 月12日嘉地一字第
    0970008005號函檢送之土地及建物登記申請書等（見97年度
    交查字第1103號卷第4 至35頁）、上開緩起訴處分書（見98
    年度交查字第1993號卷第100 至101 頁）等附卷可參。顯見
    被告與證人甲○○之關係密切，被告甚且與甲○○共謀為上
    開偽造文書犯行，且依被告所述，甲○○在97年2 月中旬即
    認識戊○○（見本院訴字卷第140 頁），亦即97年3 月4 日
    在威士登中心開債權人會議時，甲○○應可明確辨認何人為
    戊○○，則其聽聞上開恐嚇言詞而轉述予被告知悉時，衡情
    應會明確表示係何人出言恫嚇，如係戊○○或其友人所為，
    甲○○更無可能未予指明，是被告應無誤認之可能；惟甲○○於本院審理中證稱其從未向被告表示係戊○○出言恫嚇（
    見本院訴字卷第51、53頁），益證被告辯稱係聽聞甲○○之
    轉述而誤認戊○○涉嫌恐嚇云云，顯係卸責之詞。
 3、按刑法上誣告罪之成立，以行為人主觀上意圖他人受刑事或
    懲戒處分，出於憑空捏造、虛構事實之誣告故意而申告他人
    應受刑事或懲戒處分之事實為其構成要件，至所申告之事實
    ，並不以全屬虛構為限，倘部分虛構之事實，客觀上已有使
    他人受刑事或懲戒處分之危險者，仍應成立誣告罪；亦即所
    告事實之一部分係出於故意虛構，仍屬誣告（最高法院20年
    上字第662 號判例、98年度台上字第5285號判決意旨參照）
    。又告訴人所訴事實不能證明其係屬實，在對於被訴人為不
    起訴處分確定者，固不能謂告訴人因此即應負誣告罪責，然
    此必以告訴人有出於誤會或懷疑被訴人有此事實，或對其事
    實張大其詞而為申告之情形，始足以當之，若告訴人以自己
    親歷被害事實，堅指被訴人有犯罪行為，指名向該管公務員
    告訴，經不起訴處分，認被訴人無此犯罪事實者，即不能謂
    告訴人不應負誣告罪責（最高法院32年上字第184 號判例參
    照）。縱依甲○○之證述，97年3 月4 日下午3 時許，確有
    某不知名之債權人在威士登中心出言指稱「他（指被告乙○○）要做老板？我就讓樓下老人給他回去2 個，讓他關到長
    白髮」等語，惟被告既於本院審理中坦承上開言詞係聽聞甲○○轉述，甲○○復明確證稱其未曾向被告表示上開言詞係
    戊○○所為，即足認被告顯係明知戊○○未曾於上開時、地
    以前揭言詞出言恫嚇，仍以其自己親身經歷遭戊○○以前揭
    言詞恐嚇之事實，向嘉義市政府警察局刑警大隊員警堅詞指
    稱戊○○涉有恐嚇犯行，揆諸前揭最高法院判例、判決意旨
    ，即應負誣告罪責甚明。
(三)綜上所述，被告上開所辯顯係卸責之詞，難以採信。本件事
    證明確，應予依法論科。
三、論罪科刑：
(一)核被告所為，係犯刑法第169條第1項之誣告罪。被告雖分別
    於97年3 月10日22時許、同年月15日11時許，至警局對戊○○提出恐嚇告訴，然係承同一誣告之犯意，利用其所誣告之
    同一案件調查程序，接續而為之行為，侵害相同法益，為接
    續犯，應僅論以一罪。
(二)爰依被告之供述（見本院訴字卷第141 頁）及卷附臺灣高等
    法院被告前案紀錄表等，審酌：被告為高中畢業之智識程度
    ，目前無業，與太太共同生活，曾因妨害公務、違反電業法
    、背信、偽造文書、誣告等案件，經檢察官為緩起訴處分，
    為謀自身利益，率爾誣指告訴人戊○○犯罪，除使戊○○遭
    受訟累外，並使職司刑事偵查之機關浪費資源，調查其所誣
    指之犯罪情節；雖於本院審理中表達願與告訴人戊○○和解
    之意，惟未能就賠償金額達成協議、未獲告訴人諒解（見本
    院訴字卷第69至71頁），另審酌其犯罪手段、未能坦承犯行
    之犯後態度等一切情狀，量處如主文所示之刑，以資懲儆。
據上論斷，應依刑事訴訟法第299 條第1 項前段，刑法第169 條
第1 項，判決如主文。
本案經檢察官楊騏嘉到庭執行職務。
中    華    民    國    99    年    6     月    8     日
                  刑事第三庭  審判長法  官  陳仁智
                                    法  官  鄭雅文
                                    法  官  陳蒨儀
以上正本證明與原本無異。
如不服本判決應於收受判決後10日內向本院提出上訴書狀，並應
敘述具體理由；其未敘述上訴理由者，應於上訴期間屆滿後20日
內向本院補提理由書（均須按他造當事人之人數附繕本）「切勿
逕送上級法院」。告訴人或被害人如對於本判決不服者，應具備
理由請求檢察官上訴，其上訴期間之計算係以檢察官收受判決正
本之日期為準。
中    華    民    國    99    年    6     月    8     日
                                    書記官  楊國色
附錄本判決論罪法條：
刑法第169條第1項
意圖他人受刑事或懲戒處分，向該管公務員誣告者，處7 年以下
有期徒刑。

司法院資訊處製作；財團法人民間司法改革基金會備份。
